# 函数

ジオポテンシャル高度の定義[@eq-geopotential.height]では、重力加速度は高さの函数としました。重力加速度は高さによりどのように変化するのでしょうか。重力加速度は万有引力の法則に従い、地球の中心からの距離$a+z$（$a$は地球半径）の2乗に反比例します。万有引力定数を$G$、地球の質量を$M$とすると重力加速度$g$は地表面からの幾何学的な高さ$z$の函数として、次の式で表されます。

$$
g(z) = \frac{GM}{(a+z)^2}
$$ {#eq-gravity}

$G=6.6743\times 10^{-11}\mathrm{m}^3\,\mathrm{kg}^{-1}\,\mathrm{s}^\mathrm{-2}$、地球の質量を$M=5.9742\times10^{24}\mathrm{kg}$を使います。

## 重力加速度

様々な$z$について計算できるように、函数を作ります。Rの函数は`function`を使って定義します。 `( )`の中の`z`は引数と呼ばれています。 Rでは最後に評価された値が戻ります。

```{r}
G <- 6.6743e-11
M <- 5.9742e24
a <- 6.371e6
calc.g <- function(z) {
  G * M / (a + z)^2
}
```

`calc.z(0)`とコンソールに入れれば地表面での重力加速度が計算できます。 `g0 <- calc.z(0)`とすると値が`g0`に入ります。 10 kmでは、100 kmではどんな値になるでしょうか。

図に描いてみましょう。

```{r}
plot(calc.g, 0, 1e5, xlab="z m", ylab="g")
```

何度もコマンドを入力しなくてもいいように、以下のようなスクリプトファイルにまとめて保存しましょう。

束にまとめて一括して処理するという意味で、スクリプトを使う方法をバッチ処理と呼びます。 これに対して、コンソールにコマンドをひとつひとつ入れる対話（インタラクティブ）処理と呼びます。 対話処理によりデータについて調べる探索的データ分析はRの特徴ですが、その場合にも函数を書いておくと効率がよくなります。

上のコードを`gravity.R`というファイルに保存してください。
sourceボタンをクリックするとスクリプトが実行され、定義した函数がコンソールで使えるようになります。

下の3行は`plotGravity.R`というファイルに保存しましょう。 

```{r}
pdf("gravity.pdf")
plot(calc.g, 0, 1e5, xlab="z m", ylab="g")
dev.off()
```

`plot()`の前後に追加された2行について説明します。 `pdf()`でファイル名を指定しています。 描画コマンドは`dev.off()`より前に描いてください。 出力ファイル名を指定しない場合は`Rplots.pdf`に出力されます。 PNG形式の場合は代わりに`png()`を使います。

スクリプトはRunボタンを押すと実行されます。

## 幾何高度とジオポテンシャル高度

```{r}
calc.gph <- function(z) {
  integrate(calc.g, 0, z)$value / calc.g(0) # <1>
}
z <- 0:100                                  # <2>
gph <- sapply(z * 1000, calc.gph) / 1000    # <3>
par(pty="s")                                # <4>
plot(z, gph, xlab="z km", ylab="gph km")
abline(0, 1)                                # <5>
```

1.  `integrate()`函数を使って`0`から`z`まで数値積分します。
2.  `0`から`100`まで1刻みのベクトルを作ります。
3.  `integrate()`の積分の上限はスカラーなので`sapply()`で`calc.gph()`を`z`の各要素に作用させます。
4.  描画領域を正方形（square）にします。
5.  切片0、傾き1の直線を引きます。

::: {.callout-note title="練習"}
上記のコードをスクリプトにしてみよう。
:::
