# 地図 {#sec-map}

[NaturalEarth](https://www.naturalearthdata.com/)のデータを使って地図を描いてみます。

## 地理情報データ

点を結んだベクトルデータがshp形式で、ラスタ（画像）データがtif形式で提供されています。
中解像度5千万分の1（1:50m、1 cm $=$ 500 km）自然（Physical）ベクトル形式の中から陸（Land）を使います。
[Downloads](https://www.naturalearthdata.com/downloads/)から目的のファイルへのリンクを見つけて、展開すると`ne_50m_land`というフォルダができます。
フォルダごと作業ディレクトリに配置してください。

地理データを扱うパッケージ[terra](https://rspatial.github.io/terra/index.html)を使います。
`vect()`にshpファイルのパスを与えて読み込み、ベクトルオブジェクト（`SpatVector`）を生成します。

```{r}
#| warning: false
library(terra)

lshp <- "ne_50m_land/ne_50m_land.shp"
l50 <- vect(lshp)
plot(l50, border="brown", col="bisque", background="lightblue")
```

陸が多角形として定義されているので、`col`に薄い茶色ビスク`"bisque"`を指定し、背景`background`となる海を水色`"lightblue"`に塗り、境界`border`である海岸線は茶色`"brown"`にしました。
Rの色の名前は[An overview of color names in R](https://r-graph-gallery.com/42-colors-names.html)を参照してください。

## 描画範囲

描画範囲を日本域に限定してみましょう。
```{r}
plot(l50, border="brown", col="bisque", background="lightblue", 
     ext=ext(120, 150, 20, 50))
```

## 地図投影

地図投影には[proj](https://proj.org/)が使われています。
投影したいベクトル座標参照系（crs: coordinate reference system）を指定する文字列を`project()`に与えます。
投影については、[Projections](https://proj.org/operations/projections/index.html)や
[](https://download.osgeo.org/proj/OF90-284.pdf)や[@Evenden:1990]を参照してください。

`axes=FALSE`で座標を消し、`ext`で描画範囲を絞ります。
経線と緯線は`graticule`で引くことができます。

```{r}
newcrs <- "+proj=stere +lon_0=135e +lat_0=90n"
l50p <- project(l50, newcrs)
plot(l50p, axes=FALSE, col="bisque", background="lightblue",
     ext=ext(-1e+7, 1e7, -1e7, 1e7))
g <- graticule(30, 30, crs=newcrs)
plot(g, add=TRUE)
```

## ベクトルデータの処理

日付変更線を中心した地図を描いてみましょう。
NaturalEarthのデータの経度は−180°から180°で、本初子午線0°が中心です。
西半球と東半球を切り取り、西半球の経度を正にずらして、貼り合わせれば良さそうです。
1. `crop()`で東半球（0°から180°まで）と西半球（−180°から0°まで）をそれぞれ切り取ります。
2. `shift()`で西半球を360°ずらします。
3. `rbind()`で二つをくっつけます。
左端を本初子午線以外にすることができるように、函数にパラメタを与えられるようにし、既定値は0とします。
```{r}
shift.lon <- function(v, dlon=0) {
  e <- crop(v, ext(dlon+0, 180, -90, 90))
  w <- crop(v, ext(dlon-180, dlon, -90, 90))
  w <- shift(w, 360)
  rbind(e, w)
}
l50s <- shift.lon(l50)
plot(l50s, border="brown", col="bisque", background="lightblue")
```
よく見るとロシアのチュコト半島と南極に線が入っていますが、日付変更線を重ねると隠れるので気にしないことにします。
30°Wからの地図も描いてみます。
```{r}
l50s <- shift.lon(l50, -30)
plot(l50s, border="brown", col="bisque", background="lightblue")
```
